---
title: "『完全独習 統計学入門』"
author: "@anemptyarchive\\thanks{\\url{https://www.anarchive-beta.com/}}"
date: "`r format(Sys.time(), '%Y-%m-%d %H:%M:%S')`"
output: 
  html_document: 
    toc: TRUE       # 目次
    toc_depth: 4    # 目次の見出しレベル
    toc_float: TRUE # 目次のスクロール追跡
---

```{r setup, include=FALSE}
knitr::opts_chunk$set(echo = TRUE)
```

----

【編集履歴】

- 2023.01.20：初稿完成

-----


# 第6講 標準偏差(S.D.)でハイリスク・ハイリターン(シャープレシオ)も理解できる

　前講では、標準偏差をボラティリティとして株の収益率を比較しました。この講では、標準偏差を使ってシャープレシオを計算して金融商品を比較します。\
\

　利用するパッケージを読み込みます。

```{r, eval=FALSE}
# 利用パッケージ
library(tidyverse)
library(magick)
```

```{r, echo=FALSE}
### 資料作成用:(チェック用)

# チェック用
library(ggplot2)
```

　この記事では、基本的に`パッケージ名::関数名()`の記法を使うので、パッケージを読み込む必要はありません。ただし、作図コードがごちゃごちゃしないようにパッケージ名を省略しているため`ggplot2`を読み込む必要があります。\
　また、ネイティブパイプ演算子`|>`を使っています。`magrittr`パッケージのパイプ演算子`%>%`に置き換えても処理できますが、その場合は`magrittr`も読み込む必要があります。\
\


## 6-1 ハイリスク・ハイリターンとローリスク・ローリターン

　まずは、データを読み込んで、グラフで確認します。\
\

　図表6-1のデータセットをデータフレームとして作成します。

```{r}
# データを作成:(図表6-1)
revenue_df_wide <- tibble::tibble(
  year = 1988:1995, 
  A = c(13.2, 20.9, -6.9, 35.6, 8.9, 12.5, -1.7, 31.1), 
  B = c(7.7, 9.5, 3.7, 17.2, 7.9, 10.3, -3.7, 15.6), 
  C = c(7.3, 9, 8.1, 5.9, 3.3, 2.6, 3.8, 5.4), 
  D = c(7.4, 8.2, 7.9, 7.1, 4.2, 3.3, 3, 4.9)
)
revenue_df_wide
```

　8年分の収益実績です。\

　作図用に、各商品の収益率のデータ(列)を1列にまとめます。

```{r}
# 縦型のデータフレームに変換
revenue_df <- revenue_df_wide |> 
  tidyr::pivot_longer(
    cols = !year, 
    names_to = "name", 
    names_ptypes = list(name = factor()), 
    values_to = "revenue_rate"
  )
revenue_df
```

　`pivot_longer()`で横型のデータフレームを縦型に変換します。`cols`引数に変換する列(変換しない列を指定する場合は頭に`!`を付けます)、`names_to`引数に「現在の列名」を格納する新たな列の名前、`values_to`引数に「現在の各列の値」を格納する新たな列の名前を指定します。また、`names_ptypes`(または`names_transform`)引数で格納後の型を指定できます。\

　商品ごとに標準偏差と平均値を計算します。

```{r}
# 標準偏差と平均値を計算
stat_df <- revenue_df |> 
  dplyr::group_by(name) |> # 商品ごとの計算用
  dplyr::summarise(
    sd = sd(revenue_rate), 
    mean = mean(revenue_rate), 
    .groups = "drop"
  )
stat_df
```

　商品ごとに(`name`列で)グループ化して、`summarise()`を使って標本標準偏差(不偏標準偏差)と標本平均を計算します。`summarise()`を使って計算すると、計算に利用した行が集約されます(行数が変化します)。\

　標準偏差を説明変数、平均値を被説明変数として、回帰係数を計算します。

```{r}
# 回帰係数を計算
res <- lm(stat_df[["mean"]]~stat_df[["sd"]])

# 傾きと切片を取得
a <- res[["coefficients"]][2] # 傾き
b <- res[["coefficients"]][1] # 切片

# names属性を削除
names(a) <- NULL
names(b) <- NULL
a; b
```

　`lm(被説明変数~説明変数)`で回帰係数を計算できます。\
　`lm()`の出力の`"coefficients"`から回帰直線の傾き$a$と切片$b$を取り出します。\

　回帰直線を計算します。

```{r}
# x軸の最大値を設定
x_max <- ceiling(max(stat_df[["sd"]]))+1

# 回帰直線を計算
regression_df <- tibble::tibble(
  x = seq(from = 0, to = x_max, by = 0.1), 
  y = a * x + b
)
regression_df
```

　作図用のx軸の値$x$を作成して、y軸の値$y = a x + b$を計算します。\

　リスク(標準偏差)とリターン(平均値)の関係に回帰直線を重ねたグラフを作成します。

```{r, fig.width=8, fig.height=6}
# y軸の最大値を設定
y_max <- ceiling(max(regression_df[["y"]]))

# タイトル用の文字列を作成
regression_label <- paste0("y==", round(a, digits = 2), "*x+", round(b, digits = 2))

# データと回帰直線を作図
ggplot() + 
  geom_point(data = stat_df, 
             mapping = aes(x = sd, y = mean, color = name), 
             size = 4) + # データ
  geom_line(data = regression_df, 
            mapping = aes(x = x, y = y)) + # 回帰直線
  coord_cartesian(ylim = c(0, y_max)) + # 描画範囲
  labs(title = "risk and return", 
       subtitle = parse(text = regression_label), 
       x = "S.D.", y = "mean")
```

　4つの商品(データ)を説明できる直線を引けました。\
\


## 6-3 金融商品の優劣を測る数値・シャープレシオ

　次は、シャープレシオを計算して、グラフを作成します。\
\

　図表6-6のデータセットをデータフレームとして作成します。

```{r}
# 日本国債の利回りを設定:(図表6-6)
JGB <- 3.4

# シャープレシオを計算
sharpe_df <- tibble::tibble(
  id = 1:7, 
  name = c("nissei", "diichi", "sumitomo", "meiji", "asahi", "mitsui", "yasuda"), 
  mean = c(4, 4.69, 4.62, 4.8, 5.41, 6.49, 4.85), 
  sd = c(5.48, 4.47, 5.59, 4.28, 5.64, 4.64, 6.43)
) |> # 値を格納
  dplyr::mutate(
    sharpe_ratio = (mean - JGB) / sd, 
    rank = dplyr::row_number(-sharpe_ratio)
  ) |> 
  dplyr::arrange(rank) |> 
  dplyr::mutate(
    name = factor(name, levels = name) # 順位に応じて因子レベルを設定
  )
sharpe_df
```

　国債の利回りを`JGB`として値を指定します。\

　会社ごとの平均値$\bar{x}$と標準偏差$S$をデータフレームに格納します。\
　会社ごとにシャープレシオを$\frac{\bar{x} - \mathrm{JGB}}{S}$で計算します。\
　シャープレシオの値に応じて`row_number()`で順位を付けます。`row_number()`は昇順に行番号を割り当てるので、シャープレシオ列の値に`-`を付けることで大小関係を反転させて、降順に値を割り当てます。\

　順位に応じて`arrange()`で行を並べ替えて、作図時の色付けや凡例の並びを調整するために、会社列を因子型にして因子レベルを設定します。(装飾用の処理なので省略できます。)\

　シャープレシオ(角度のマーク)を描画するためのデータフレームを作成します。(装飾用の処理です。)

```{r}
# シャープレシオの
angle_df <- sharpe_df |> 
  dplyr::group_by(name) |> # 商品ごとの計算用
  dplyr::summarise(
    theta = seq(from = 0, to = atan(sharpe_ratio), by = 0.01), # 角度(ラジアン)を作成
    x = cos(theta) * (id*0.05+0.1), 
    y = sin(theta) * (id*0.05+0.1) + JGB, 
    .groups = "drop"
  )
angle_df
```

　逆タンジェント関数`atan()`でシャープレシオ(傾き)から弧度法における角度(ラジアン)を作成して、コサイン関数`cos()`でx軸の値、サイン関数`sin()`でy軸の値を計算します。さらに、y軸の値に国債の利回り`JGB`を加えます。`(id*0.05+0.1)`はサイズ調整用の値です。\

　リスクとリターンの関係にシャープレシオを重ねたグラフを作成します。

```{r, fig.width=8, fig.height=6}
# シャープレシオを作図
ggplot() + 
  geom_point(data = sharpe_df, 
             mapping = aes(x = sd, y = mean, color = name), 
             size = 4) + # データ
  geom_segment(data = sharpe_df, 
               mapping = aes(x = 0, y = JGB, xend = sd, yend = mean, color = name)) + # データ線
  geom_path(data = angle_df, mapping = aes(x = x, y = y, color = name)) + # シャープレシオ
  geom_hline(yintercept = JGB, linetype = "dotted") + # 国債の利回り
  labs(title = "sharpe ratio", 
       subtitle = paste0("Japanese Government Bonds : ", JGB), 
       x = "S.D.", y = "mean")
```

　国債の利回りの点と、各商品の点を結ぶ線分を`geom_segment()`で描画します。`x, y`引数に始点の座標(国債の利回り)、`xend, yend`引数に終点の座標(各会社の実績)を指定します。\
　国債の利回りを示す水平線を`geom_hline()`で描画します。`yintercept`引数に国債の利回りを指定します。\
　水平線と線分の角度(傾き)を示す孤(角度のマーク)を`geom_path()`で描画します。\

　平均収益率(y軸の値)の大小ではなく、シャープレシオ(角度)の大きさで商品を評価できます。\
\

　この講では、標準偏差を利用してシャープレシオを比較しました。\
\


# 参考書籍

- 小島寛之『完全独習 統計学入門』ダイヤモンド社,2006年.


